臺灣彰化地方法院民事判決　95年度訴字第799號
原　　　告　乙○○
　　　　　　丁○○
　　　　　　丙○○
　　　　　　戊○○
共　　　同
訴訟代理人　李淵源律師
被　　　告　甲○○
　　　　　　己○○
共　　　同
訴訟代理人　李振祥律師
複 代理 人　陳榮昌律師
上列當事人間請求履行契約事件，本院於民國96年3月22日言詞
辯論終結，茲判決如下：
    主      文
被告應協同原告將坐落彰化縣和美鎮○○段第537地號如附圖所
示編號A部分面積408平方公尺之土地，移轉登記予被告（甲○○
權利範圍4082分之1633、己○○權利範圍4082分之2449）。
於前項登記完畢後，被告應將坐落彰化縣和美鎮○○段第573地
號土地所有權權利範圍12分之5，由彰化縣和美地政事務所以登
記字號彰和資字第021410號收件，於民國95年3月29日設定之新
台幣捌佰萬元之抵押權登記予以塗銷。
訴訟費用新台幣捌萬零貳佰元由被告連帶負擔。
    事實及理由
一、按訴狀送達後，原告不得將原訴變更或追加他訴。但請求之
    基礎事實同一者，或不甚礙被告之防禦及訴訟之終結者，不
    在此限，民事訴訟法第255條第1項第2、7款分別定有明文。
    本件原告原起訴請求：被告應於原告將坐落彰化縣和美鎮○
    ○段第537地號如附圖所示編號A部分面積408平方公尺之土
    地移轉登記予被告（甲○○權利範圍4082分之1633、己○○
    權利範圍4082分之2449）同時將坐落彰化縣和美鎮○○段第
    573地號土地所有權權利範圍12分之5，由彰化縣和美地政事
    務所以登記字號彰和資字第021410號收件，於民國95年3月2
    9日設定之新台幣（下同）800萬元之抵押權登記予以塗銷。
    嗣於訴訟進行中，聲明變更、追加為：(一)被告應協同原告將
    坐落彰化縣和美鎮○○段第537地號如附圖所示編號A部分面
    積408平方公尺之土地移轉登記予被告（甲○○權利範圍408
    2分之1633、己○○權利範圍4082分之2449）。(二)於前項登
    記完畢後，被告應將坐落彰化縣和美鎮○○段第573地號土
    地所有權權利範圍12分之5，由彰化縣和美地政事務所以登
    記字號彰和資字第021410號收件，於95年3月29日設定之800
    萬元之抵押權登記予以塗銷。原告上開訴之變更、追加，其
    請求之基礎事實同一，且無礙被告之防禦及訴訟之終結，依
    首揭規定，自應准許，合先敘明。
二、原告起訴主張：
  (1)兩造原為坐落彰化縣和美鎮○○段第525、532、536、597-1
    、598-1地號土地之共有人，亦為貴院94年度重訴字第3號分
    割共有物事件之當事人。上開分割共有物事件審理期間，兩
    造為使共有關係單純化，乃於95年3月14日簽訂協議書（下
    稱系爭協議書），約定原告將所有第525、532、598-1地號
    土地之應有部分（合計1045.55平方公尺），與被告所有第
    536、537、597-1、597-2地號土地之應有部分（合計1316.2
    6平方公尺），互相交換。交換之比例為原告所有第525、5
    98-1地號土地以2坪換被告所有之土地1坪；第532地號土地
    則1坪換1坪。雙方並約定交換後被告多出之408平方公尺土
    地寄存於原告名下，俟原告與前揭分割共有物事件之其他鄭
    姓共有人分割清楚後，再行分割返還予被告。而為保障原告
    權益，兩造亦約定原告得優先選擇分配予被告土地之位置（
    應為整塊不可細分），同時為確保被告之權益，兩造另約定
    原告應以第537地號土地設定800萬元之抵押權予被告，而被
    告則應於原告返還土地之同時塗銷上開抵押權。
  (2)兩造於簽訂系爭協議書後，即依約辦妥交換登記及抵押權設
    定登記。嗣原告將其所有第536、597-1、597-2地號土地之
    應有部分出賣予訴外人鄭建發、鄭隆信、鄭隆昌、鄭弘良。
    而訴外人鄭建業、鄭建發則將其所有第537地號土地之應有
    部分出賣予原告丁○○、丙○○、戊○○，至此原告取得第
    537地號土地之全部所有權。原告隨即通知被告協同就第537
    地號如附圖所示編號A部分之土地辦理分割過戶登記，並塗
    銷抵押權登記，惟被告卻置之不理。爰基於系爭協議書之契
    約法律關係，請求被告履行契約，並聲明：(一)被告應協同原
    告將坐落彰化縣和美鎮○○段第537地號如附圖所示編號A部
    分面積408平方公尺之土地移轉登記予被告（甲○○權利範
    圍4082分之1633、己○○權利範圍4082分之2449）。(二)於前
    項登記完畢後，被告應將坐落彰化縣和美鎮○○段第573地
    號土地所有權權利範圍12分之5，由彰化縣和美地政事務所
    以登記字號彰和資字第021410號收件，於95年3月29日設定
    之800萬元之抵押權登記予以塗銷。(三)訴訟費用由被告負擔
    。
三、被告則以：
  (1)原告提出第537地號土地如附圖所示A部分分配予被告，惟被
    告並不同意此分配方案。蓋此方案嚴重損害被告土地通常使
    用之經濟效益，有失公平性。被告曾於95年9月19日以郵局
    存證信函通知原告，告知因協議交換受有損失，被告願意恢
    復原狀，並負擔費用，原告卻置之不理，仍提起本件訴訟，
    強要被告接受原告提出之分配方案，顯不合理。
  (2)又依據系爭協議書第5條之約定，乃由原告優先選擇，惟此
    並非絕對優先，應無強迫被告接受其選擇之餘地。且依民法
    第148條規定，原告顯然係以損害他人為主要目的，有違權
    利濫用禁止原則。況依系爭協議書第6條之約定，應俟共有
    人間完成分割後，原告始得請求塗銷抵押權登記，今貴院94
    年度重訴字第3號之判決仍上訴中並未確定，分割尚未完成
    ，停止條件即未成就，故被告無履行契約之義務。
  (3)再者，系爭協議書第4條並無原告於取得第537地號土地之全
    部所有權後，應將第537地號內408平方公尺之土地分割返還
    予被告之相關記載，足見原告以其取得第537地號土地之全
    部所有權，即訴請被告協同就附圖所示編號A部分土地辦理
    過戶登記，並辦理塗銷抵押權登記，實屬無據等語資為抗辯
    ，並聲明：原告之訴駁回；訴訟費用由原告負擔。
四、原告主張上揭之事實，業據其提出系爭協議書及土地登記謄
    本等件為證，且為被告所不爭執，自堪信為真實。
五、被告雖辯稱：原告提出之分配方案，損害被告土地之經濟效
    益，有失公平性，顯係權利濫用，依約亦無強迫被告接受之
    餘地云云。惟查，系爭協議書第5條約定：「乙方（即被告
    ）同意寄存於甲方名下之408.2平方公尺約123.48坪，因應
    甲方與鄭姓他共有人之不同分割方案，會有不同分配結果，
    乙方均願讓甲方優先選擇，以保障其利益，唯分配予乙方之
    土地應為整塊土地，不可細分。」，足認土地分配權依約為
    原告所有，而依私法自治原則，契約應嚴格遵守。被告並未
    舉證證明原告之分配方案有何權利濫用事實，其徒以該分配
    方案對其有不利之處，即拒絕接受，自非有理。
六、被告另辯稱：貴院94年度重訴字第3號之判決仍上訴中並未
    確定，分割尚未完成，停止條件即未成就，被告自無履行契
    約之義務云云。惟查，系爭協議書第6條係約定：「…本約
    定於甲方與鄭姓共有人完成分割後，甲方應即返還乙方寄存
    之土地，乙方亦同時塗銷於五三七地號之抵押權設定，本次
    設定之費用概由乙方負擔。」，土地分配權既為原告所有，
    上開「完成分割後」，原告始應返還被告寄存之土地之約定
    ，顯係為保障原告權益而設。況「完成分割」，非僅判決確
    定一途，原告與鄭姓共有人間因土地應有部分買賣及交換，
    第597-1、597-2、536地號土地全歸訴外人鄭建業、鄭建發
    及其家人取得；第537地號土地全歸原告取得，嗣原告並撤
    回上開4筆土地部分之訴訟，此經本院核閱本院94年重訴字
    第3號分割共有物事件卷宗查明無訛。是原告主張與鄭姓共
    有人間已「完成分割」，應為可採，被告辯稱分割尚未完成
    ，條止條件未成就云云，委無足採。
七、綜上所述，被告所辯均無理由，則原告依系爭協議書契約法
    律關係，主張被告有受領義務，應協同原告將坐落彰化縣和
    美鎮○○段第537地號上如附圖所示編號A部分面積408平方
    公尺之土地，移轉登記予被告（甲○○權利範圍4082分之
    1633 、己○○權利範圍4082分之2449），為有理由，應予
    准許。又被告既拒絕配合原告辦理所有權移轉及抵押權塗銷
    登記，原告預為請求於前項登記完畢後，被告應將坐落彰化
    縣和美鎮○○段第573地號土地所有權權利範圍12分之5，由
    彰化縣和美地政事務所以登記字號彰和資字第021410號收件
    ，於95年3月29日設定之800萬元之抵押權登記予以塗銷，亦
    屬有據，應予准許。爰判決如主文所示。
八、本件事證已臻明確，兩造其餘主張及舉證，經審酌與判決結
    果不生影響，爰不另一一論述，附此敘明。
九、訴訟費用負擔之依據：民事訴訟法第78條、第85條第2項。
中　　華　　民　　國　　96　　年　　4 　　月　　10　　日
                  民事第二庭    法　官　施錫揮
以上正本係照原本作成。
如對判決上訴，應於判決送達後20日內向本院提出上訴狀。
中　　華　　民　　國　　96　　年　　4 　　月　　10　　日
                      　　　    書記官　黃鏽金
